臺灣高等法院臺南分院刑事判決　　　　　九十三年度重上更(四)字第三四四號 Ｇ
　　　上　訴　人
　　　即　被　告　甲　○　○
　　　選任辯護人　曾　柏　暠
右上訴人因違反貪污治罪條例案件，不服臺灣雲林地方法院八十九年度訴字第二二八
號中華民國九十年六月二十九日第一審判決（起訴案號：臺灣雲林地方法院檢察署八
十九年度偵字第一八四三號），提起上訴，判決後，經最高法院第四次發回，本院判
決如左：
      主      文
原判決關於購辦公用物品浮報數量部分撤銷。
甲○○行使公務員明知為不實之事項，而登載於職務上所掌之公文書，足以生損害於
他人，處有期徒刑柒月。
      事      實
一、甲○○為行政院國軍退除役官兵輔導委員會雲林榮譽國民之家（下稱雲林榮家）
    秘書室組員，負責購辦公用物品業務，係依據法令從事公務之人員，於民國（下
    同）八十八年七月間，代表「雲林榮家」向斗六市大賣商拍賣廣場購買二包十公
    斤裝洗衣粉，單價每包新臺幣（下同）二百元，其明知購買數量僅為二包，並非
    二十三包，竟於職務上製作之雲林榮家八十八年七月份清潔用品領用統計表上及
    七月份清潔用品費第二十六號申報憑證上，故意列計購買二十三包十公斤裝洗衣
    粉（即多列二十一包計四千二百元），同時將上開多列之四千二百元登載於其製
    作之簽呈上，合計於七月份清潔用品各單位使用總金額一萬一千六百一十三元內
    ，而將購買二十三包洗衣粉之不實事項，登載於各該統計表、申報憑證、簽呈等
    職務上所掌之公文書上，並據以向審計部申報審核而行使，足以生損害於「雲林
    榮家」之財務管理。
二、案經法務部調查局雲林縣調查站移送臺灣雲林地方法院檢察署檢察官偵查起訴。
      理      由
一、訊據上訴人即被告甲○○固不否認於八十八年七月份之洗衣粉需求為二包，實際
    上亦只購買二包，但因向大賣商拍賣廣場購買其他雜項貨品很多，每月需用物品
    除填用需求單外，若有急用物品，亦可由員工向簽約廠商自行領用，並由廠商彙
    集簽單後再向雲林榮家請款，因款項雜細，故該大賣商拍賣廣場把其他雜項貨品
    費用總數換算洗衣粉價格，於免用統一發票收據上填載「洗衣粉十公斤裝二十三
    包」，所以十公斤裝洗衣粉雖只買二包，為了合計其他雜項貨品費用，才在七月
    份清潔用品領用統計表上填寫購買二十三包十公斤裝洗衣粉，並非故意浮報，亦
    無偽造文書之故意等語。
二、惟查：
    （一）被告於雲林榮家在八十八年七月份清潔用品領用統計表及七月份清潔用品
          費第二十六號黏貼收據之申報憑證均為被告所製作，且因以拼湊方式虛列
          洗衣粉以補足總金額，竟於職務上所應製作之雲林榮家八十八年七月份清
          潔用品領用統計表上及七月份清潔用品費第二十六號黏貼收據之申報憑證
          上，故意虛列購買二十三包十公斤裝洗衣粉（即多列二十一包計四千二百
          元）金額，同時將上開所列四千二百元記載於其八十八年九月十五日申報
          款項簽呈上，合計於七月份清潔用品各單位使用總金額一萬一千六百一十
          三元內，而將事實上僅購買二包洗衣粉而非購買二十三包洗衣粉之不實事
          項，登載於各該統計表、申報憑證、簽呈等職務上所掌之公文書上，計共
          虛報二十一包洗衣粉數量，並據以申報而行使，足以生損害於「雲林榮家
          」之財務管理等情，業據被告於雲林榮家政風室調查時及調查站偵訊時，
          坦承以拼湊方式報帳，並有統計表附卷可按（詳他字三四九號卷第十頁、
          第二十二頁、第二十四頁、第二十五頁）、清潔用品費第二十六號黏貼收
          據之申報憑證、簽呈等被告職務上所掌之公文書附卷可稽（見偵查卷他字
          卷第六頁、第八頁、原審卷第一０六頁）。
    （二）又據雲林榮家政風室主任蘇原昌於偵查中證稱：「我是雲林榮民之家政風
          室主任，榮家主任余天彪在八十八年九月底發現甲○○所製作的七月份文
          具紙張、清潔用品之領用品清單有問題而交代我查，經我查證結果，發現
          需求單與領用統計表不符。我們單位依規定要採購用品，需在前一個月由
          各單位將所需用品填在需求單上，再將需求單交由秘書室彙整，秘書室統
          計數量後再交由秘書室承辦人甲○○向訂約廠商林士揚及孫美蓮去領貨再
          交由各單位領用，除了甲○○集中領貨外，並未發現有榮家同仁私自去領
          貨的情形，且依規定也不可以由同仁私自去向廠商領貨。而我發現有不符
          的地方，在洗衣粉方面，需求單上記載洗衣粉十公斤裝是二包，但甲○○
          在領用統計表上登載二十三包，．．而在我的訪談筆錄上，甲○○亦承認
          實際領用十公斤裝洗衣粉二包，．．但他辯解說是在事忙的時候用拼湊方
          式來報帳，但我認為我們榮家可以實報實銷，不用拼湊來報銷。．．我在
          甲○○的辦公室抽屜內發現有空白收據，所以我懷疑他用空白收據故意製
          作假帳而報調查站處理。其他小樣貨品均有符合」等語。其中洗衣粉二包
          虛列為二十三包部分，核與被告上開供述相符。
    （三）被告辯稱：大賣商出據將拍賣廣場所購買其他雜項貨品及員工向簽約廠商
          自行領用之物品，換算為洗衣粉之價格計列，伊始在該統計表上填寫購買
          二十三包洗衣粉等語，惟查雲林榮家員工若有急用物品向簽約廠商自行領
          用，均須事先知會承辦人或會同承辦人同往取貨，將簽收單交承辦人報帳
          ，並由廠商彙集簽單後再向雲林榮家請款，不是任何人都可以去領，必須
          與業務有關，需要者去領，業經證人曹俊明、張鳳珠、林初開等於本院上
          訴審時供證屬實（詳本院上訴審卷第六一頁、六二頁、九十年十月十六日
          訊問筆錄），並據雲林榮家員工林必政、張鳳珠、余國孝、王文、陳清
          、曹明俊、王勝田、林初開等人於本院更審時均亦各陳明有事前向被告說
          過，被告即會跟廠商（指林士揚）說伊等會去拿物品等語（詳本院更一卷
          第八十五頁至第九十頁），且據被告所提之「其他雜項貨品」金額估價單
          共二十一紙（附於原審證物袋），又上開估價單中屬八十八年七月份者十
          紙，金額共二千三百四十元，惟漏載日期之估價單有三紙，合計金額三八
          四元，另有員工註明六月份而申報於七月份之估價單有八紙，合計金額一
          四三一元，共計四一五五元，雖與四千二百元略有不符，應係誤算所致。
          況且證人林士揚亦於原審結證稱：「．．多出來的二十一包就是當月份到
          我店裡臨時領取瑣碎的貨品的總額，其總金額等於二十一包洗衣粉，所以
          請款時在需求單上將二包改成二十三包（詳原卷第七二頁）。是被告此部
          分辯解應有實際購買用品，堪以採信。至蘇原昌於偵查中證稱：除了江得
          發集中領貨外，並未發現有榮家同仁私自去領貨的情形，既與前述證人之
          證詞不符，應屬未深入了解實情所生之誤會，尚不足取，是被告不實登載
          之犯行部分，應甚明確，是被告此部分雖無浮報，仍應屬不實登載無誤。
    （四）經原審向審計部調取被告申報原始憑證，有關雲林榮家八十八年七月份清
          潔用品中，仍申報列二十三包十公斤裝洗衣粉，有審計部八十九年十一月
          三十日台審部總字第八九０四八０號函及所附原始憑證之雲林榮家八十八
          年七月份清潔用品領用統計表、七月份清潔用品費黏貼收據之申報憑證及
          簽呈各一紙在卷可證（附於原審卷第一０三頁），被告虛列、浮報二十一
          包洗衣粉之事實甚為明確。又上述領用統計表、申報憑證、簽呈均為被告
          職務上所製作公文書，並進而行使持以申報，有雲林榮家九十年五月二日
          （九十）雲家政字第一一八四號函一紙在卷可證（詳原審卷第二一七頁以
          下至第二二０頁），依其作用，可證明雲林榮家向廠商購買物品數量，雲
          林榮家各單位使用物品之狀況，主管憑以核發請領之文件，甚至核銷單位
          預算，呈報審計部審核、結算之憑證，且為廠商資以領款之依據，具備公
          文書之形式，其內容並具一定證明之效力，非單純公家機關內部使用之文
          書而已，其屬被告職務上所掌公文書無誤。其未以實際買受之物申報而概
          列以洗衣粉（二十一包部分）之不實登載，自足以生損害於「雲林榮家」
          之財務管理。
    （五）綜上所述被告於八十八年七月份清潔用品中，其十公斤裝洗衣粉數量登載
          不實之事實，事證已臻明確，所辯不足採信，被告之犯行洵堪認定，應予
          依法論科。
三、查貪污治罪條例之制定，旨在嚴懲貪污、澄清吏治，故同條例第四條第一項第三
    款所謂「浮報價額、數量」，必須行為人虛列增值額或數量，以低報高，以少報
    多，從中圖取財物或其他不正利益者，始屬相當，並符懲治貪污之本旨。如浮報
    價額、數量別有其他原因，並未藉此圖取財物或其他不正利益者，除依其情形，
    該當於他罪名外，尚難以本罪相繩。本件被告就浮報二十一包洗衣粉既無為自己
    或私人牟利之意思，已如前述，雖不得依貪污治罪條例論處，惟被告既係依據法
    令從事公務之人員，竟於購辦公用物品時，以不實內容製作報表，送審計單位審
    核，自足以生損害於「雲林榮家」之財務管理，核其所為係犯刑法第二百十六條
    、第二百十三條行使登載不實之公文書罪。其登載不實公文書後據以行使，其登
    載之低度行為，應為行使之高度行為所吸收，只論以行使登載不實之公文書罪，
    公訴人認被告係犯貪污治罪條例第四條第三款之購辦公用物品，浮報數量罪，起
    訴法條尚有未洽，因基本事實相同，故應予變更。
四、原審予以論罪科刑，固非無見，惟原審竟認被告係犯購辦公用物品，浮報數量罪
    ，尚有未洽。被告上訴意旨，否認犯罪，指摘原判決不當，固不足採，惟原判決
    既有上開可議之處，自屬無可維持，應由本院撤銷改判，爰審酌被告之犯罪動機
    、目的、手段、生活狀況、品行、犯罪所生之損害及犯後態度等一切情形，並審
    酌被告除犯本案外（同時犯侵占罪，經判處有期徒刑三月），並無犯罪前科，且
    因工作繁忙，將廠商申領之單據，未予詳核分類，即據以登載其職務上所掌之公
    文書上，並無圖利自己或廠商之情形，情節輕微，犯罪之情狀顯可憫恕，本院認
    量處最低度刑猶嫌過重，爰依刑法第五十九條予以減輕其刑，而量處有期徒刑柒
    月，以示懲戒。
五、公訴意旨另以：被告甲○○於八十八年七月間，向孫美連所經營之雲林縣斗六市
    玉兔儀器文具行購買十八支油性細字奇異筆，卻在雲林榮家八十八年七月份文具
    用品領用統計表上，虛報購買二百五十二支油性細字奇異筆，浮報油性細字奇異
    筆數量二百三十四支，因認被告犯貪污治罪條例第四條第一項第三款之購辦公用
    物品，浮報數量罪與刑法第二百十六條、第二百十三條罪嫌云云。訊據被告矢口
    否認有上開犯行，辯稱：奇異筆部分係筆誤記錯，因為奇異筆一枝是十四元，買
    了十八支總價二百五十二元，把總價二百五十二元誤為買了二百五十二支，所以
    數量才寫為二百五十二支，惟發覺錯誤後，已予更正，陳報審計部並無錯誤等語
    。經查：被告所辯上情，經原審向審計部調取被告關於八十八年七月份使用文具
    用品之申報原始憑證，依審計部函文，其所附之雲林榮家八十八年七月份使用文
    具用品統計表及七月份文具紙張清潔用品需求單，均記載申報油性細字奇異筆數
    量十八支，而非二百五十二支，所附申報憑證及簽呈均記載金額為一萬一千八百
    零四元，亦無出入，則被告最後申報之數額既為油性細字奇異筆十八支，應無浮
    報之事實，而且證人戴勝利於原審亦結證證明其核對八十八年七月份使用文具用
    品部分，問過領用人，確實均有拿到文具用品，並無浮報，是被告此部分辯解應
    可採信，其他又查無確切證據足以證明被告有上述之犯行，此部分犯罪不能證明
    ，本應諭知被告無罪之判決，惟公訴人既以此部分與被告前揭有罪部分有裁判上
    一罪之關係，故不另為無罪之諭知，併此敘明。
六、據上論斷，應依刑事訴訟法第三百六十九條第一項前段、第三百六十四條、第二
    百九十九條第一項前段、第三百條、刑法第二百十六條、第二百十三條、第五十
    九條，判決如主文。
本案經檢察官林炎昇到庭執行職務。
中    華    民    國      九十三      年      九      月      九      日
                                  臺灣高等法院臺南分院刑事第五庭
                                      審判長法官  楊    明    章
                                            法官  楊    子    莊
                                            法官  戴    勝    利
右正本證明與原本無異。
如不服本判決，應於判決送達後十日內向本院提出上訴狀，其未敘述理由者並應於提
出上訴狀後十日內向本院補提理由書（應附繕本)。
                                      法院書記官  李    珍    鳳
中    華    民    國      九十三      年      九      月      九        日
附錄：本判決論罪科刑法條：
刑法第二百十三條：公務員明知為不實之事項，而登載於職務上所掌之公文書，足以
                  生損害於公眾或他人者，處一年以上七年以下有期徒刑。
